---
title: "Análisis de las dinámicas turísticas en Colombia"
author: "Andres Felipe Olaya Camacho"
date: "`r Sys.Date()`"
output:
  prettydoc::html_pretty:
    theme: tactile
    highlight: github
    float: true
    toc: true 
  
---

## Introducción.

La industria turística es un sector crucial para la economía del país, y comprender los factores que influyen en la llegada de visitantes extranjeros puede proporcionar información valiosa para la toma de decisiones tanto en el ámbito público como en el privado.

En este análisis univariado, exploraremos las visitas de extranjeros a Colombia desde enero de 2015 hasta febrero de 2024. Este estudio se realiza con el objetivo de comprender mejor los patrones y tendencias en el turismo extranjero hacia Colombia a lo largo del tiempo.

Fuente de datos: 
<https://www.datos.gov.co/Comercio-Industria-y-Turismo/Visitantes-No-Residentes/bkar-zsub/about_data>.

```{r, warning=FALSE, message=FALSE, echo=FALSE}
#Instalamos librerías necesarias
library(ggfortify)
library(gridExtra)
library(seasonal)
library(lattice)
library(zoo)
library(urca)
library(TSstudio)
library(readr)
library(tidyverse)
library(lubridate)
library(tseries)
library(astsa)
library(forecast)
library(foreign)
library(timsac)
library(vars)
library(mFilter)
library(dynlm)
library(highcharter)
```


## Data.
```{r, echo=FALSE}
# Cargarmos los datos
url <- "https://raw.githubusercontent.com/pituland/DTC/main/SerieVNR.csv"

datos <- read.csv(url)

```


```{r, echo=FALSE}
#Breve análisis de datos estadísticos descripivos
cat("Sumary:", (summary(datos)), "\n")
cat("La desviación estándar es:", (desviacion_estandar <- sd(datos$Suma.de.Extranjeros.no.Residentes)), "\n")
cat("El coeficiente de variación es:", (desviacion_estandar / mean(datos$Suma.de.Extranjeros.no.Residentes) * 100),"\n")
```

```{r, echo=FALSE}
# Crear la serie de tiempo
serie_tiempo <- ts(datos, start = c(2015, 1), frequency = 12)
```

```{r, echo=FALSE}
#imprimimos la serie
serie_tiempo
```
Visualizamos la serie
```{r, echo=FALSE}
#Visualizamos la serie
hchart(serie_tiempo)
```

```{r, echo=FALSE}
#ts_seasonal(serie_tiempo, type="all")
```
Serie original descompuesta

```{r, echo=FALSE}
ts_decompose(serie_tiempo, type = "both")
```

## Modelo AR(p).

$$ y_t = \phi_1 y_{t-1} + \phi_2 y_{t-2} + \ldots + \phi_p y_{t-p} + \varepsilon_t $$

1. Modelo autorregresivo de orden 1
```{r, echo=FALSE}
modelo_ar1 <- dynlm(serie_tiempo ~ L(serie_tiempo))
summary(modelo_ar1)

```
2. Modelo autorregresivo de orden 2
```{r, echo=FALSE}
modelo_ar2 <- dynlm(serie_tiempo ~ L(serie_tiempo, c(1, 2)))
summary(modelo_ar2)
```
3. Modelo autorregresivo de orden con 3 rezagos X
```{r, echo=FALSE}
modelo_ar3 <- dynlm(serie_tiempo ~ L(serie_tiempo, c(1, 2, 70)))
summary(modelo_ar3)
```
4. Modelo autorregresivo de orden 3
```{r, echo=FALSE}
modelo_ar4 <- dynlm(serie_tiempo ~ L(serie_tiempo, 1: 3))
summary(modelo_ar4)
```
5. Modelo autorregresivo de orden 3 + tendencia + etacionalidad
```{r, echo=FALSE}
modelo_ar5 <- dynlm(serie_tiempo ~ L(serie_tiempo, 1: 3) + trend(serie_tiempo) + season(serie_tiempo))
summary(modelo_ar5)
```
6. Modelo autorregresivo de orden 3 + etacionalidad
```{r, echo=FALSE}
modelo_ar6 <- dynlm(serie_tiempo ~ L(serie_tiempo, 1: 3) + season(serie_tiempo))
summary(modelo_ar6)
```
En el modelo con tendencia y estacionalidad agregadas, el intercepto se vuelve significativo


## Serie transformada.

1. Serie con transformación logaritmica:
```{r, echo=FALSE}
serielog = log(serie_tiempo)
hchart(serielog)
```
Serie con transformación logaritmica descompuesta
```{r, echo=FALSE}
ts_decompose(serielog, type = "both")
```

2. serie transformada con una diferencia:

```{r, echo=FALSE}
#hacemos la primera diferencia
seriediff =  diff(serie_tiempo)
hchart(seriediff)
```

Serie transformada con una diferencia descompuesta
```{r, echo=FALSE}
ts_decompose(seriediff, type = "both")
```

## Prueba D y F.
Nos permite saber si la serie es estacionaria o no.


1.serie_tiempo
```{r, echo=FALSE}
adf.test(serie_tiempo)
```
2. serielog
```{r, echo=FALSE}
adf.test(serielog)
```
3.seriediff
```{r, echo=FALSE}
adf.test(seriediff)
```

## Función de  autocorrelación y autocorrelación parcial.
Gráfico de autocorrelación parcial (PACF): Para determinar el orden p del modelo AR(p).
Gráfico de autocorrelación (ACF): Para determinar el orden q del modelo MA(q).

1. Serie original:

```{r, echo=FALSE}
acf(ts(serie_tiempo, frequency = 1))
pacf(ts(serie_tiempo, frequency = 1))
```

2. Serie con transformación logaritmica:

```{r, echo=FALSE}
acf(ts(serielog, frequency = 1))
pacf(ts(serielog, frequency = 1))
```

3.Serie con una diferencia:

```{r, echo=FALSE}
acf(ts(seriediff, frequency = 1))
pacf(ts(seriediff, frequency = 1))
```


## Modelo ARIMA.


```{r, echo=FALSE}
modelo1 = arima(serie_tiempo, order = c(2,1,0))#hay que tener cuidado, hacerlo con la serie original
modelo1
```
```{r, echo=FALSE}
tsdiag(modelo1)
```

## Validez con Ruido blanco.

Test de Box
```{r, echo=FALSE}
Box.test(residuals(modelo1), type = "Ljung-Box")
```
Cómo los p-valores dieron mayor a 0.05, significa que existe ruido blanco y nuestro modelo se ajusta bien.

```{r, echo=FALSE}
error = residuals(modelo1)
plot(error)
```

## Pronostico.

```{r, echo=FALSE}
pronostico <- forecast::forecast(modelo1, h = 7)
```
```{r, echo=FALSE}
plot(pronostico)
```
```{r}
pronostico
```


Datos originales:

Agosto 2023 = 375.321

Septiermbre 2023 = 312.056

Octubre 2023 = 304.980

Noviembre 2023 = 358.251

Diciembre 2023 = 394.351

Enero 2024 = 355.816

Febrero 2024 = 380.546


